【裁判字號】    94,訴,2724
【裁判日期】    950605
【裁判案由】    損害賠償等
【裁判全文】
臺灣臺中地方法院民事判決  94年度訴字第2724號
原      告  乙○○
            甲○○○
共      同
訴訟代理人  劉  喜    律師
複代理人    戊○○
被      告  三采麗園尊邸管理委員會
法定代理人  丁○○
當事人間損害賠償等事件，本院於95年5月22日言詞辯論終結，
判決如下：
    主    文
原告之訴及假執行之聲請均駁回。
訴訟費用由原告負擔。
    事實及理由
一、原告方面：
  (一)原告乙○○係原告甲○○○之子，原告甲○○○因於民國（
    下同）93年12月間因頭部外傷，造成顱內出血，經手術治療
    後成為重度肢障及中度失智症患者，無法獨立行起，常久以
    來均賴原告乙○○照顧，並由原告乙○○以手推輪椅代步。
    原告甲○○○出院後，原告乙○○須帶原告甲○○○回醫院
    復建及戶外散步，惟原告乙○○、甲○○○所居住門牌號碼
    台中市○區○○路1段2號10樓之3（所有權人為原告乙○○
    之配偶訴外人丙○○），係位於三采麗園尊邸建築物（以下
    簡稱系爭大樓）C、D棟，該C、D棟大樓一樓電梯出入口有2
    階樓梯約40公分左右及避難層出入口不平順即有1階樓梯約
    10 公分左右，原本均未依法設置供殘障人士及行動不便者
    出入之無障礙設施（嗣於95年4、5月間設置完畢），原告乙
    ○○推原告甲○○○之輪椅至前揭大樓之出入口時，即無法
    順利通行，均須費力的，並借助他人幫忙才能進出，如遇無
    人幫忙時，原告乙○○即非常困難且花很多力氣才能順利進
    出，因原告甲○○○每星期來回10多次，1個月即有4、50次
    ，原告乙○○因搬抬原告甲○○○及輪椅，致造成手腕挫傷
    、腰部挫傷、暨退化性脊椎炎合併下背痛等傷害，並造成原
    告甲○○○因而情緒失控、血壓升高等傷害。
  (二)原告乙○○多次以口頭及存證信函請被告在該出入口設置供
    殘障人士及行動不便者出入之無障礙設施，但被告因有少數
    住戶反對設置，於94年8月5日即藉故決議暫緩設置，原告乙
    ○○乃以陳情書向台中市政府提出陳情，經台中市政府於94
    年9月15日函命被告儘速設置，惟被告之主任委員及部分委
    員、少數住戶仍反對設置，一再拖延。被告依公寓大廈管理
    條例及身心障礙者保護法，負有設置無障礙空間之義務，且
    身心障礙者保護法屬保護他人之法律，被告未依法設置，乃
    屬違反保護他人之法律，並侵害原告乙○○、甲○○○之健
    康權及自由出入系爭大樓之自由權利，造成原告精神上所受
    痛苦極大，原告依民法第184條第1項前段、第2項、第195
    條之規定，請求被告給付精神慰撫金各新台幣（下同）250,
    000元。並聲明求為判決：被告應給付原告各250,000元及自
    起訴狀繕本送達翌日起至清償日止按年息5%計算之利息；願
    供擔保聲請宣告假執行。
二、被告方面：
  (一)系爭大樓之一樓出入口未設無障礙空，在本社區興建當時乃
    符合法規，嗣為符合身心障礙者保護法之規範，被告於94年
    8月例會時雖決議暫緩設置，係因有住戶反映會影響個人及
    兒童出入安全，故被告乃進行現場勘查及發函向台中市政府
    請求協助，並請建築師進行估價，及將設計圖送台中市政府
    審核。因對社區之任何維修或拆除增建等工程，必須經過區
    分所有權人會議決議執行，其間被告一直在協調住戶受無障
    礙設置，且被告平時能議決之款項只有100,000元（超過須
    經住戶大會通過），被告為求能在100,000元額度內完成工
    程，一再與建築師議價，上述種種工作，均需花費時間，原
    告乙○○於相關議案提出後立即要求被告辦理，不如其要求
    即於當月對被告、委員及部分住戶寄發律師存證信函，造成
    部分住戶反彈意見，致生被告設置上之困擾。在無障礙坡道
    未完成前之過渡期間，被告亦提出2個方案並告知原告乙○
    ○：請管理員隨時協助原告甲○○○自1樓出入口的進出，
    包括搬移、攙扶等；由住家直搭電梯至地下室，再由相通的
    E、F 棟電梯直上1樓至大門出入口，並非如原告所主張被告
    一直拒絕設置，且目前無礙設施均已設置完成，否認被告有
    違反保護他人之法律致原告受損害及不法侵害原告健康、自
    由權利之行為。
  (二)原告乙○○提出之手腕挫傷、腰部挫傷、暨退化性脊椎炎合
    併下背痛之診斷證明書，僅能證明其有身體病痛之事實，並
    未能舉證原告乙○○身體上之病痛係肇因於背負原告甲○○
    ○於系爭大樓進出所致，且依同棟大樓其他住戶及被告之攝
    影記錄，原告甲○○○進出大樓，均自行行走，並由管理室
    保全人員及其外勞協助攙扶，並無原告乙○○主張造成損害
    之事實。並聲明求為判決：駁回原告之訴，如受不利判決願
    供擔保免為假執行。
三、兩造不爭執之事實：
  (一)原告乙○○、原告甲○○○為台中市○區○○路1段2號10樓
    之3之住戶（所有權人為原告乙○○之妻丙○○）。
  (二)被告管理委員會設置無障礙坡道竣工於95年4月12日發函台
    中市政府，台中市政府於95年5月12日現場勘查後，於95年5
    月16日發函被告管理委員會同意備查。
  (三)94年8月25日原告乙○○寄發存證信函至台中市政府，同年
    月31日寄發陳情書至台中市政府，同年10月14日寄發陳情書
    至台中市政府，內容均為要求被告應設置無障礙空間。
四、法院之判斷：
  (一)按當事人主張有利於己之事實者，就其事實有舉證之責任，
    民事訴訟法第277條前段定有明文；又損害賠償之債，以有
    損害之發生及有責任原因之事實，並二者之間，有相當因果
    關係為成立要件。故原告所主張損害賠償之債，如不合於此
    項成立要件者，即難謂有損害賠償請求權存在，最高法院48
    年台上字第481號亦著有判例可參。即因侵權行為所發生之
    損害賠償請求權，其要件為：1.有責任原因之事實。2.損害
    之發生。3.損害與有責任原因之事實之間有相當因果關係。
    故依侵權行為之法律關係請求損害賠償，原告除須證明有損
    害之發生，及有責任原因之事實外，並須闡明二者之間有相
    當因果關係存在，原告須先就上述成立要件為相當之證明，
    始能謂其請求權存在。
  (二)原告主張被告於95年4月前未依法於系爭大樓C、D棟一樓及
    避難層出入口設置無障礙設施之事實，固為兩造所不爭執，
    惟被告否認侵害原告之健康及自由權利，並否認原告因而受
    有損害，依前揭說明，自應由原告就其權利受侵害及受有損
    害之事實先負舉證之責任。經查：
  1.原告主張因被告未設置無障礙設施而侵害其自由進出系爭大
    樓之自由權等語，雖據原告提出原告甲○○○之診斷證明書
    、殘障手冊、照片及現場示意圖為證，惟所謂不法侵害他人
    之自由，係指強制個人之身體或意思之自由而言，本件於系
    爭大樓未設置無障礙設施前，系爭大樓C、D棟一樓及避難層
    出入口雖有數階樓梯之段差，致原告甲○○○如使用輪椅進
    出時，需人搬抬或攙扶始能進出，但並非全然不得通行，且
    原告甲○○○欲出入系爭大樓，除經由一樓及避難層出入口
    外，亦得使用車輛經由地下室停車空間進出系爭大樓，則原
    告甲○○○固因而使用輪椅出入系爭大樓較為不便，惟尚難
    遽以評價為其身體自由遭受何種之外力強制，自難認為原告
    之自由權利受有侵害。
  2.原告又以原告乙○○因需長期搬抬原告甲○○○進出系爭大
    樓，致造成原告乙○○手腕挫傷、腰部挫傷、暨退化性脊椎
    炎合併下背痛；原告甲○○○因而情緒失控、血壓升高等傷
    害，主張其健康權受侵害等語。按原告甲○○○主張其血壓
    升高等部分，未據其提出任何具體之事證為憑，另原告乙○
    ○固提出診斷證明書3紙為證，其診斷證明書分別記載：「
    腕及手挫傷、腰部挫傷」、「退化性脊椎炎合併下背痛」等
    語，然此僅足以證明原告乙○○罹有診斷證明書上所載之各
    項病症，並無法據以推知其所罹病症之原因為何，況原告乙
    ○○於審理中自承前任職程式設計師，因長時間姿勢不良而
    有腰酸背痛的情形（見本院95年1月16日言詞辯論筆錄），
    則原告乙○○所提診斷證明書內記載之各項症狀，係其原有
    之痼疾或有其他因素造成，猶有可疑？依卷內原告乙○○提
    出之證據，均無從證明係因搬抬原告甲○○○所致之結果，
    即原告乙○○就其所受損害與其主張被告之有責原因事實間
    具有相當因果關係乙節，並未能舉證證明之。
  (三)綜上所述，原告就其主張受有損害及損害與被告之有責原因
    事實間具有因果關係等之要件，既均未能為相當之舉證以實
    其說，自難謂其主張之損害賠償請求權存在。
  (四)從而，原告依侵權行為之法律關係，請求被告賠償非財產上
    之損害，即屬無據，應予駁回。其假執行之聲請亦失其依據
    ，應併予駁回。
五、本件判決之基礎已為明確，兩造其餘攻擊、防禦方法及舉證
    ，均與判決結果無影響，爰不一一論駁，附此敘明。
六、訴訟費用負擔之依據：民事訴訟法第78條、第85條第1項前
    段。
中    華    民    國    95    年    6    月    5    日
                  民事第三庭  法  官  陳文爵
正本係照原本作成。
如對本判決上訴，須於判決送達後20日內向本院提出上訴狀。
中    華    民    國    95    年    6    月    6    日
                              書記官  王美珍


司法院資訊處製作；財團法人民間司法改革基金會備份。
